臺灣高雄地方法院刑事判決　　　　　　　　　　　　　　九十一年度訴字第五一號
　　公　訴　人　臺灣高雄地方法院檢察署檢察官
　　被　　　告　丙○○
　　被　　　告　丁○○
　　右　一　人　張永昌
　　選任辯護人
右列被告等因違反商業會計法等案件，經檢察官提起公訴（九十年度偵字第九九八二
號），本院判決如左：
    主  文
丙○○行使偽造私文書，足以生損害於公眾及他人，處有期徒刑肆月，如易科罰金，
以參佰元折算壹日。偽造之「甲○○」、「朱秀菊」印章各壹枚及兆倫企業有限公司
八十八年度薪資表上偽造之「甲○○」、「朱秀菊」印文各伍枚均沒收。
丁○○無罪。
    事  實
一、丙○○於民國八十八年間與丁○○所經營之高雄市三民區○○○街一四四巷一九
    號兆倫企業有限公司（下稱兆倫公司）訂立工程合作契約，由兆倫公司將所承包
    之高雄市○○路君毅國宅興建工程中之模版部分工程，委託丙○○僱人施工，由
    兆倫公司支付薪資交由丙○○轉發工人。丙○○明知未僱用甲○○、朱秀菊（已
    改名為乙○○）二人工作，甲○○、朱秀菊二人亦未經由丙○○向兆倫公司領取
    工資報酬，竟基於偽造私文書之犯意，向丁○○佯稱甲○○與朱秀菊係其所僱用
    從事模版工作之工人，使不知情之丁○○委託不詳姓名之人代刻「甲○○」與「
    朱秀菊」之印章各一枚，分別蓋於兆倫公司八十八年度薪資表，而偽造甲○○與
    朱秀菊分別在兆倫公司請領八十八年一月至五月份薪資共計新台幣（下同）十五
    萬元之薪資表私文書，足以生損害於甲○○與朱秀菊二人。丙○○復將該不實之
    薪資表，連同其於七十八年間因僱用甲○○、朱秀菊在屏東崁頂鄉工作時所持有
    之二人身分證影本各一枚，及其所書立之代領工資切結書，一併持交不知情之兆
    倫公司會計人員而行使之，由不知情之會計人員據以填製「各類所得扣繳暨免扣
    繳憑單」，於其上偽載甲○○及朱秀菊之薪資收入各十五萬元，再將上開不實事
    項，登載於兆倫公司八十八年度營利事業所得稅結算申報書，由丁○○持上開不
    實資料向財政部臺灣省南區國稅局申報兆倫公司八十八年度營利事業所得稅，致
    兆倫公司漏報七萬五千元之營利事業所得稅（150,000Ｘ2Ｘ25％＝7,5000），足
    以生損害於甲○○、朱秀菊及稅捐稽徵機關對於賦稅稽徵之正確性。嗣因朱秀菊
    接獲扣繳憑單後提出檢舉，始得知上情。
二、案經財政部臺灣省南區國稅局移送臺灣高雄地方法院檢察署檢察官偵查起訴。
    理  由
壹、丙○○有罪部分：
一、訊據被告丙○○固不否認其確有提供甲○○、朱秀菊之資料向兆倫公司申報工作
    薪資之行為，惟矢口否認有何偽造文書之犯行，辯稱甲○○與朱秀菊二人確於八
    十八年間受其僱用工作，二人之身分證影本亦為本人所提供云云。經查：
(一)證人甲○○與朱秀菊二人雖曾於七十八年間受僱於被告丙○○，在屏東縣崁頂鄉
    從事數月之模板工作，當時並各自交付身分證影本予丙○○供請領薪資之用，然
    此後便未再替被告丙○○工作，八十八年間亦未自被告丙○○處受領任何薪資，
    被告丙○○所持以申報之身分證影本，應係二人於十年前所交付等語，業經證人
    甲○○、朱秀菊二人於偵查及審判中證述綦詳。
(二)又證人甲○○之身分證因遺失而於八十七年五月七日申請補發，而被告丙○○所
    持以向兆倫公司申報薪資者，則為證人甲○○於七十五年三月一日所請領之舊身
    分證影本，此分別有上開新舊身分證影本各一紙在卷足憑。設若證人甲○○確於
    八十八年間受僱於被告丙○○，自應持新領之身分證向被告丙○○請領薪資，斷
    無持已報失之舊身分證影本向被告丙○○請領薪資之可能，是被告丙○○所辯該
    身分證影本係證人甲○○於八十八年間親自交付云云，顯與事實不符而難採信。
(三)此外，復有朱秀菊之檢舉書、扣繳憑單、兆倫公司八十八年度營利事業所得稅申
    報書暨核定通知書、薪資表及被告丙○○所書立切結書影本各一紙在卷可憑，本
    件事證明確，被告丙○○之犯行，已堪認定。
二、核被告丙○○所為，係犯刑法第二百十六條、第二百十條之行使偽造私文書罪。
    其利用不知情之被告丁○○及兆倫公司會計人員製作薪資表並持以行使，係間接
    正犯。又其偽造薪資表私文書之低度行為，業為其行使行為所吸收，而其偽造「
    甲○○」、「朱秀菊」之印章後，復蓋用於薪資表上之行為，則為其偽造薪資表
    之階段行為，均不另論罪。被告丙○○以一行為同時偽造甲○○與朱秀菊之薪資
    表，為同種想像競合犯，應從一重處罰。公訴人雖未論及其偽造甲○○薪資表部
    分之犯行，然此部分與其偽造朱秀菊薪資表之犯行具裁判上一罪關係，本院自應
    予以審判，附此敘明。爰審酌被告丙○○為圖己利，而向兆倫公司虛報工人人數
    ，非但損及甲○○、朱秀菊二人，且影響國家課稅之公平性及財政稅收，惟念兆
    倫公司因此而漏報之稅額非鉅，及其犯後雖否認犯行，然態度尚可等一切情狀，
    酌情量處如主文所示之刑。再按被告行為後，刑法第四十一條業於九十年一月四
    日修正為「犯最重本刑為五年以下有期徒刑以下之刑之罪，而受六個月以下有期
    徒刑或拘役之宣告，因身體、教育、職業、家庭之關係或其他正當事由，執行顯
    有困難者，得以一元以上三元以下折算一日，易科罰金。但確因不執行所宣告之
    刑，難收矯正之效，或難以維持法秩序者，不在此限」，並於同年月十日經總統
    公布施行，新舊法比較之結果，以新法有利於被告，爰併諭知易科罰金之折算標
    準。至偽造之「甲○○」、「朱秀菊」印章各一枚及兆倫公司八十八年度薪資表
    上偽造之「甲○○」、「朱秀菊」印文各五枚，均應依刑法第二百十九條之規定
    沒收。
三、末按刑法第二百十五條係為保障業務上作成文書之真實性，商業會計法第七十一
    條第一款則係著重商業負責人製作會計憑證之正確性，兩者皆以具一定身分者即
    「從事業務之人」或「商業負責人」明知為不實事項而登載或填製文書為不法構
    成要件，屬於身分犯的一種，故非從事該項業務之人，除有與特定身分、關係者
    共犯情形，得依刑法第三十一條第一項規定處理外，即無成立該罪之餘地。至若
    他人明知為不實之事項，而使從事業務者，登載於其業務上作成之文書，因本條
    文無如同法第二百十四條（使公務員登載不實罪）之相類規定，法律既無處罰明
    文，亦不能再擴張援引間接正犯之理論論處（最高法院八十六年台上字第五一二
    五號判決參照）；至稅捐稽徵法第四十一條第一項之逃漏稅捐罪，亦須以「納稅
    義務人」為其構成要件，倘若具該身分者不構成犯罪，自無另成立該法第四十三
    條教唆或幫助逃漏稅捐罪之可能，均合先敘明。公訴意旨雖認被告丙○○另涉有
    刑法第二百十六條、第二百十五條之行使業務登載不實文書罪、商業會計法第七
    十一條第一款之商業負責人以明知不實事項而填製會計憑證罪及稅捐稽徵法第四
    十一條之逃漏稅捐罪嫌。然查，本件被告丙○○僅係受兆倫公司之委託招攬工人
    施作承包工程之工頭，此經同案被告丁○○供述屬實，且有合作技術契約書影本
    一份在卷可佐，雖被告丙○○交付甲○○、朱秀菊之身分證影本予丁○○以供報
    稅，然其究非前揭刑法第二百十五條、商業會計法第七十一條第一項及稅捐稽徵
    法第四十一條所稱「從事業務之人」、「商業負責人」或「納稅義務人」，且刑
    法與商業會計法均無處罰使前開特定身分之人登載不實之明文規定，依前開說明
    ，自不能依該法條成立正犯或間接正犯，又被告丁○○既無逃漏稅捐之故意（詳
    如後述理由貳），則被告丙○○亦無從依刑法第三十一條之規定，成立逃漏稅捐
    罪之共同正犯。綜上所述，被告丙○○所為並無構成此部分犯罪之餘地，此外，
    復查無其他積極證據足認被告涉有此部分犯行，本應為無罪之判決，惟公訴人認
    此部分與前開論罪科刑部分有裁判上一罪之關係，爰不另為無罪之諭知。
貳、被告丁○○無罪部分：
一、公訴意旨略以：被告丁○○係兆倫公司負責人，為從事業務之人，亦為商業會計
    法所稱商業負責人及稅捐稽徵法所稱公司負責人，而兆倫公司每年出具之各類所
    得扣繳憑單暨免扣繳憑單，係附隨其業務而製作之文書，並為商業會計法所稱會
    計憑證。被告丙○○係承攬兆倫公司位於高雄市成功陸君毅國宅興建工程模版部
    分之代工者。被告丁○○與丙○○二人明知兆倫公司於八十八年間並未雇用朱秀
    菊於上揭工程工作，竟基於逃漏稅捐之共同犯意，於不詳時地利用兆倫公司不知
    情會計人員，於兆倫公司員工薪資表上，虛偽記載朱秀菊於八十八年間自兆倫公
    司支領薪資十五萬元，並利用不知情會計人員，於其業務上作成之文書扣繳憑單
    上，虛列登載朱秀菊於八十八年度薪資所得為十五萬元，扣繳單位為兆倫公司等
    不實事項，復利用不知情會計人員填寫薪資支出金額不實之營利事業所得稅結算
    申報書等業務上文書，併同前開薪資表與扣繳憑單，於八十八年間持向財政部臺
    灣省南區國稅局申報兆倫公司八十八年度之營利事業所得稅而行使之，藉此虛偽
    增加營業成本費用支出之不正當方法，逃漏兆倫公司八十八年度營利事業所得稅
    ，足以生損害於朱秀菊及稅捐稽徵機關等稅賦稽徵之正確性，因認被告丁○○涉
    有稅捐稽徵法第四十七條第一款、第四十一條以詐術逃漏稅捐罪嫌、商業會計法
    第七十一條第一款明知不實事項填製會計憑證罪嫌、刑法第二百十六條、第二百
    二十條第一項、第二百十條、第二百十五條之行使偽造準私文書罪嫌及行使業務
    登載不實文書罪嫌。
二、公訴人認被告丁○○涉有右揭罪嫌，係以被害人朱秀菊之指訴及卷附之扣繳憑單
    、營利事業所得稅結算申報書、核稅通知書等為其論據。訊據被告丁○○則堅決
    否認有何業務上登載不實及填製不實會計憑證等犯行，辯稱伊將工程轉包予被告
    丙○○，工程款總額係依坪數計算，至被告丙○○僱請多少工人伊並不過問，伊
    只要求工程進度而已，工人之身分證影本及受領薪資之資料均由被告丙○○提供
    予會計人員，伊再據以向稅捐機關報稅，伊並無偽造文書、製作不實會計憑證及
    逃漏稅捐之犯行等語。經查：
(一)被告丁○○將上開工程之模版工程部分交由被告丙○○僱工完成，總價款以每坪
    三千六百元計算，雙方只約定須在期限內完工，工人部分則由被告丙○○全權負
    責，被告丁○○均不過問，而被告丙○○亦不得於事後提出加價要求（即帶工不
    帶料），至甲○○、朱秀菊等工人之資料則係被告丙○○呈報予兆倫公司之會計
    人員，用以供兆倫公司報稅等情，業經同案被告丙○○當庭供述明確，且有雙方
    合作技術契約書影本一份、工程請款單、切結書及薪資表影本各一紙在卷可稽，
    是被告丁○○所辯確已依約給付工程款予被告丙○○，至於被告丙○○僱請何工
    人在現場工作則均不過問等語，應屬真實。
(二)按一般工程公司於承包工程時，將部分工作諸如綁鐵、水泥、木工、油漆等部分
    委託第三人代為僱工承作（即俗稱包工，該第三人即俗稱工頭），該第三人於工
    作完成請領報酬時，自須將所僱工人之資料交與承包公司製作所得稅扣繳憑單，
    作為承包公司營業成本之依據，此為一般公司施作工程所常見之情形。本件證人
    甲○○、朱秀菊固未受被告丁○○經營之兆倫公司或被告丙○○僱用，然兆倫公
    司既將部分模版工作交由被告丙○○施作，而被告丙○○於請領報酬時，復提出
    薪資表、身分證影本及切結書等資料予被告丁○○，則被告丁○○自形式上觀之
    ，確有誤認證人甲○○、朱秀菊二人為被告丙○○所僱用之可能，從而被告丁○○辯稱不知證人甲○○、朱秀菊未受僱於被告丙○○乙節，亦與常情相符而堪採
    信。
(三)又被告丁○○既已依約給付被告丙○○包工之報酬，此有工程請款單一紙在卷可
    參，並為被告丙○○所不否認，足見兆倫公司確有支出該筆款項，實難遽認被告
    丁○○有和虛增營業成本而逃漏稅捐之故意。
三、綜上所述，證人甲○○、朱秀菊雖未受僱於被告丙○○，然此既為被告丁○○所
    不知，則其依據被告丙○○所交付之證人甲○○、朱秀菊之工資表、身分證影本
    及切結書等資料，製發所得稅扣繳憑單，並持以向稅捐稽徵機關申報營利事業所
    得稅，自無於業務上登載不實、製作不實會計憑證及逃漏稅捐之犯罪故意。此外
    ，復查無其他積極證據足認被告丁○○有此部分犯行，不能證明被告丁○○犯罪
    ，自應依法諭知無罪之判決。
據上論斷，應依刑事訴訟法第二百九十九條第一項前段、第三百零一條第一項前段，
刑法第二條第一項前段、第二百十六條、第二百十條、第五十五條、第四十一條第一
項、第二百十九條，罰金罰鍰提高標準條例第一條前段、第二條，判決如主文。
中      華      民      國      九十一      年    六    月    二十八    日
                                        臺灣高雄地方法院刑事第一庭
                                            審判長法  官  林  水  城
                                                  法  官  郭  佳  瑛
                                                  法  官  謝  雨  真
右正本證明與原本無異。
如不服本判決，應於判決送達後十日內，向本院提出上訴狀。
                                                  書記官  陳  威  志
中    華    民    國      九十一      年      六      月     二十八     日
附錄本案論罪科刑法條：
稅捐稽徵法第四十一條
納稅義務人以詐術或其他不正當方法逃漏稅捐者，處五年以下有期徒刑、拘役或科或
併科新台幣六萬元以下罰金。
刑法第二百十六條
行使第二百十條至第二百十五條之文書者，依偽造、變造文書或登載不實事項或使登
載不實事項之規定處斷。
